【裁判字號】    99,重訴,116
【裁判日期】    990813
【裁判案由】    塗銷所有權移轉登記等
【裁判全文】
臺灣板橋地方法院民事判決             99年度重訴字第116號
原      告  華南商業銀行股份有限公司
法定代理人  甲○○
訴訟代理人  丙○○
被      告  路傑貿易有限公司
法定代理人  丁○○
被      告  乙○○
上    一人
訴訟代理人  吳宜財律師
上列當事人間請求塗銷所有權移轉登記等事件，經本院於民國99
年7 月27日言詞辯論終結，判決如下：
    主  文
被告乙○○應將如附表所示不動產於民國九十八年十一月十一日
經臺北縣新莊地政事務所以買賣為原因之所有權移轉登記，予以
塗銷。
原告其餘之訴駁回。
訴訟費用由被告乙○○負擔。
    事實及理由
壹、程序方面：
一、按不變更訴訟標的，而補充或更正事實上或法律上之陳述者
    ，非為訴之變更或追加，民事訴訟法第256 條定有明文。本
    件原告於民國99年3 月25日起訴時，固主張依民法第244 條
    第2 項、第4 項之規定，請求撤銷被告間就如附表所示不動
    產所為買賣之債權行為及移轉所有權之物權行為，並請求塗
    銷系爭所有權移轉登記，回復為被告路傑貿易有限公司（下
    稱路傑公司）所有，然原告於上開起訴狀已陳明被告間就系
    爭不動產所為債權與物權行為均屬通謀虛偽而無效等語（見
    本院卷第5 頁），則原告於99年6 月1 日以書狀區分先位聲
    明及備位聲明，並再主張以民法第87條第1 項為請求之依據
    ，核其所為無非補充或更正法律上之陳述，並未變更訴訟標
    的，依上開規定，非屬訴之變更或追加，應予准許，先此敘
    明。
二、本件被告路傑公司經合法通知，未於言詞辯論期日到場，核
    無民事訴訟法第386 條所列各款情形，爰依原告之聲請，由
    其一造辯論而為判決。
貳、實體方面：
一、原告主張：
(一)、緣被告路傑公司為資金週轉之需，於97年3 月10日邀同訴外
    人丁○○、張權丁為連帶保證人, 與原告簽立授信契約書，
    約定於授信總額度新臺幣（下同）陸仟萬元範圍內為授信往
    來。嗣被告路傑公司向原告申請之1 筆信用狀墊款，已於98
    年10月28日屆期未清償，依上開授信契約書授信共通條款第
    7 條第1 款約定，所有債務應視為全部到期，迭經原告催討
    仍未獲清償。而原告為行使上開債權，已先後取得臺灣臺北
    地方法院98年度裁全字第6633號假扣押裁定、臺灣臺北地方
    法院98年度審重訴字第1395號民事判決及確定證明書。詎料
    ，被告路傑公司於財務困難且債務屆期之際，竟於98年11月
    11日以買賣為原因，將其所有如附表所示不動產移轉登記予
    被告乙○○，顯係通謀虛偽之脫產行為，故被告間就系爭不
    動產所為買賣之債權行為及物權行為，均係通謀虛偽意思表
    示，依民法第87條第1 項規定而屬無效，原告自得依據民法
    第242 條之規定代位被告路傑公司，請求被告乙○○塗銷系
    爭不動產所有權移轉登記，回復為被告路傑公司所有。
(二)、縱認被告間所為之上開債權行為及物權行為，均非屬通謀虛
    偽意思表示。然觀諸系爭不動產上，於98年6 月26日設有第
    一順位最高限額抵押權67,000,000元予訴外人彰化商業銀行
    股份有限公司（下稱彰化銀行），依此估計系爭不動產價值
    約69,790,000元，經扣除彰化銀行現放餘額56,692,000元後
    ，尚有價值約1,309,800 元；復於98年11月11日設有第二順
    位普通抵押權300 萬元予被告乙○○，並為流抵約定。則被
    告路傑公司將系爭不動產移轉登記予被告乙○○，致使原告
    之債權不能受償，自係有損害於原告之權利。而被告乙○○
    就系爭不動產已設有抵押權足以擔保被告路傑公司對其於98
    年8 月1 日所發生之債務，惟其僅以300 萬元之債權即得同
    時設有流抵約定，此不僅造成其他債權人之權益受損，實不
    符合對價及公平原則。甚且，被告乙○○不待流抵約定債務
    清償日期98年11月30日屆至，旋於98年11月11日就系爭不動
    產以買賣為原因而完成移轉登記，可見被告乙○○知悉被告
    路傑公司之其他債權人將就系爭不動產進行假扣押，被告乙
    ○○藉此排除其他普通債權人對被告路傑公司求償而獨享超
    額利潤。爰依民法第244 條第2 項、第4 項之規定，請求撤
    銷被告間就系爭不動產所為買賣債權行為及移轉所有權物權
    行為，並請求被告乙○○塗銷系爭所有權移轉登記，回復為
    被告路傑公司所有等語。
(三)、聲明：
１、先位聲明：
、確認被告路傑公司與乙○○間就如附表所示不動產，所為之
    買賣契約關係暨所有權移轉契約關係均不存在。
、被告乙○○應將如附表所示不動產於98年11月11日經臺北縣
    新莊地政事務所以買賣為登記原因所為之所有權移轉登記予
    以塗銷。
２、第一備位聲明：
、確認被告路傑公司與乙○○間就如附表所示不動產，所為之
    買賣契約關係暨所有權移轉契約關係均無效。
、被告乙○○應將如附表所示不動產於98年11月11日經臺北縣
    新莊地政事務所以買賣為登記原因所為之所有權移轉登記予
    以塗銷。
３、第二備位聲明：
、被告路傑公司與乙○○間就如附表所示不動產，所為之買賣
    契約暨所有權移轉契約均應予撤銷。
、被告乙○○應將附表所示不動產，於98年11月11日經臺北縣
    新莊地政事務所以買賣為登記原因所為之所有權移轉登記予
    以塗銷。
二、被告乙○○則以：被告路傑公司自97年間起陸續向伊借貸，
    金額約計630 萬元，嗣伊為確保尚欠債權額300 萬元得以受
    償，遂於98年8 月1 日與被告路傑公司簽立借款契約書，並
    由被告路傑公司交付面額300 萬元之支票乙紙予伊收執，詎
    經伊遵期提示，竟遭退票，不獲付款。又伊與被告路傑公司
    於98年11月2 日就系爭不動產簽立不動產買賣契約書，買賣
    價金為6,000 萬元，其中300 萬元以被告路傑公司對伊之借
    貸債務抵充，其餘5,700 萬元則由伊承接被告路傑公司對訴
    外人彰化銀行之貸款，雙方並已各自完納契稅及土地增值稅
    ，故伊與被告路傑公司所成立之買賣關係及移轉所有權登記
    ，均非係通謀虛偽意思表示，原告之請求顯無理由等語置辯
    。並聲明：原告之訴駁回。
三、兩造不爭執之事實：
(一)、原告對被告路傑公司有本金新臺幣9,295,530 元及美金291,
    653.09元之借款債權，並取得臺灣臺北地方法院於99年1 月
    20日所為98年度審重訴字第1395號民事判決，該判決業於99
    年3 月3 日確定。
(二)、被告路傑公司於98年6 月26日將其所有如附表所示不動產，
    設定第一順位最高限額抵押權6,700 萬元予訴外人彰化銀行
    。
(三)、被告路傑公司於98年11月11日將其所有如附表所示不動產，
    設定第二順位普通抵押權300 萬元予被告乙○○，並為流抵
    約定，該擔保債務之清償日期為98年11月30日；且同日以買
    賣為登記原因，移轉所有權登記予被告乙○○。
四、原告先位聲明部分：
(一)、關於原告聲明第1 項部分：
１、按訴權之存在要件有二：一為訴訟成立要件，一為權利保護
    要件，權利保護要件中，於確認之訴，必須原告有即受確認
    判決之法律上利益，始能認為為有保護之必要，此項要件如
    有欠缺，法院應以原告之訴無理由，以判決駁回之。再按民
    事訴訟法第247 條第1 、2 項規定：「確認法律關係之訴，
    非原告有即受確認判決之法律上利益者，不得提起之；確認
    證書真偽或為法律關係基礎事實存否之訴，亦同」；「前項
    確認法律關係基礎事實存否之訴，以原告不能提起他訴訟者
    為限」。此係89年2 月9 日修正公布，修正理由，在於發揮
    確認之訴預防及解決紛爭之功能，故擴大其適用範圍及於事
    實，然為免導致濫訴，就事實之存否，限於其為法律關係之
    基礎事實，並以原告不能提起他訴訟時，始得提起，否則即
    認原告無即受確認判決之法律上利益，此觀該條之立法理由
    自明。
２、經查，原告聲明第1 項部分係訴請確認被告間就如附表所示
    不動產買賣契約關係暨所有權移轉契約關係均不存在。揆諸
    前開說明，應以原告不能提起他訴訟為限，否則其訴即無確
    認判決之法律上利益。但查，原告已併同提起請求被告乙○
    ○應就系爭不動產塗銷以買賣為原因之移轉所有權登記，亦
    即原告已得提起塗銷被告乙○○所有權移轉登記之訴訟救濟
    ，則原告殊無提起確認之訴之即受確認判決之法律上利益，
    應可認定。
３、基上，原告聲明訴請確認被告路傑公司與被告乙○○間就系
    爭不動產買賣關係不存在，因得提起其他訴訟，且實際上亦
    已併同提起塗銷登記回復原狀之訴在案，原告殊無即受確認
    判決之法律上利益，不合民事訴訟法第247 條第2 項規定之
    要件。是原告上開請求，即欠缺權利保護必要之要件，為無
    理由，應予駁回。
(二)、關於原告聲明第2 項部分：
    原告主張其對被告路傑公司有本金新臺幣9,295,530 元及美
    金291,653.09元之債權存在一節，業據其提出臺灣臺北地方
    法院98年度審重訴字第1395號民事判決暨確定證明書為證，
    且為被告乙○○所不否認，堪信原告此部分之主張為真實。
    原告再主張被告二人間就系爭不動產之買賣及所有權移轉登
    記行為均屬通謀虛偽意思表示，則為被告乙○○所否認，並
    以前揭情詞置辯。是以，本件應審酌之爭執點厥為：系爭不
    動產買賣是否為被告間通謀虛偽意思表示而無效？原告可否
    代位被告路傑公司請求被告乙○○塗銷系爭所有權移轉登記
    ？茲分述如下：
１、按表意人與相對人通謀而為虛偽意思表示者，其意思表示無
    效，民法第87條第1 項前段定有明文。所謂通謀虛偽意思表
    示，乃指表意人與相對人互相為非真意之表示而言。經查，
    本件被告二人雖於98年11月2 日就系爭不動產訂立買賣契約
    ，且於98年11月11日為移轉所有權之物權行為，惟被告乙○
    ○並未提出確有給付買賣價金之證明。被告乙○○雖辯稱系
    爭不動產之買賣價金為6,000 萬元，其中300 萬元以被告路
    傑公司對伊之借貸債務抵充，其餘5,700 萬元則由伊承接被
    告路傑公司對訴外人彰化銀行之貸款等語。惟查，姑且不論
    被告二人間是否確有300 萬元之借款債權存在，被告乙○○
    於簽立上開買賣契約書三日之後，即於98年11月5 日提示由
    被告路傑公司所簽發用以擔保上開300 萬元債權之支票1紙
    ，此有支票暨其退票理由單影本各1份在卷可稽，顯見該支
    票債務於98年11月5日前尚未清償完畢，則被告乙○○抗辯
    系爭不動產之第一期價金係於98年11月2日簽約時，以伊對
    於被告路傑公司之債權抵充以為清償云云，洵難採信。再者
    ，依被告乙○○所提之不動產買賣契約書第二條付款約定：
    第四期尾款5,700萬元即承接彰化銀行之貸款；第十四條特
    別約定事項記載：賣方彰化銀行之房貸餘額5,700萬元，由
    買方承受，並自過戶完成日起每月房貸由買方繳付。然查，
    被告乙○○於系爭不動產移轉登記後就其承接貸款部分，並
    未提出任何繳納貸款之證明文件以實其說，則被告乙○○此
    部分之抗辯，亦難採取。再參以系爭不動產上設有第一順位
    最高限額抵押權6,700萬元予訴外人彰化銀行，扣除被告乙
    ○○承接上開抵押權所擔保之實際債務約5,700萬元後，系
    爭不動產之價值應尚有1,000萬元以上，則被告路傑公司對
    被告乙○○僅負債300萬元，卻將其所有系爭不動產移轉登
    記予被告乙○○，顯與常情不符。尤有甚者，被告路傑公司
    積欠原告上開債務之清償日期為98年10月28日，被告路傑公
    司即於98年11月2日與被告乙○○簽立系爭不動產買賣契約
    書，旋於98年11月11日就系爭不動產同時設定第二順位抵押
    權300萬元及移轉所有權移轉登記，且有流抵約定；而被告
    乙○○已有抵押權以足擔保其債權，縱其有意購買系爭不動
    產而以300萬元之借款債權抵充部分價金，並承受高達5,700
    萬元抵押債務，以獲取系爭不動產之剩餘價值，卻未見被告
    乙○○積極與彰化銀行協商還款事宜，顯然有悖常理。基上
    ，被告二人形式上就系爭不動產固然有簽立買賣契約及所有
    權移轉物權行為之外觀存在，惟無從認定被告二人確有給付
    價金而為真實買賣及移轉所有權之事實。從而，原告主張被
    告二人係通謀虛偽意思表示乙節，足堪採信。準此，依上開
    規定，被告二人間就系爭不動產所簽立之買賣契約及所有權
    移轉之物權行為均應屬無效。
２、次按，債務人怠於行使其權利時，債權人因保全債權，得以
    自己之名義，行使其權利；所有人對於無權占有或侵奪其所
    有物者，得請求返還之。對於妨害其所有權者，得請求除去
    之。有妨害其所有權之虞者，得請求防止之，民法第242 條
    前段、第767 條分別定有明文。被告間就系爭不動產所簽立
    之買賣契約及所有權移轉之物權行為均為無效，已見前述，
    則系爭不動產之所有權自始不生移轉之效力，被告路傑公司
    仍為系爭不動產之所有權人，且系爭不動產移轉登記之存在
    本身即屬對被告路傑公司所有權之妨害，故被告路傑公司自
    得依民法第767 條規定，請求被告乙○○塗銷系爭不動產之
    所有權移轉登記，惟被告乙○○既否認伊與被告路傑公司間
    有虛偽意思表示之情事，堪認伊有怠於行使請求塗銷移轉登
    記權利之情事，則原告為保全其債權，依民法第242 條之規
    定，即得以自己之名義代位被告路傑公司依民法第767 條之
    規定，請求被告乙○○應將系爭不動產所有權移轉登記予以
    塗銷，以回復所有權完整之狀態，即屬有據，應予准許。
(三)、又按，債權人主張債務人與第三人所為之不動產買賣，係通
    謀虛偽意思表示，而代位債務人請求塗銷不動產移轉登記者
    ，僅得向該第三人為之，不得將被代位人（即債務人）列為
    共同被告，否則應將其對於債務人部分之訴，予以駁回（最
    高法院71年台上字第4342號判例及64年度第5 次民庭庭推總
    會議決定(一)決議參照）。本件原告以被告間就系爭不動產所
    為買賣係虛偽，而請求塗銷該不動產之移轉登記，其併列債
    務人路傑公司為共同被告，揆諸前開說明，其對於被告路傑
    公司部分之訴，自應予駁回。
五、綜上所述，原告主張被告間就系爭不動產之買賣行為及所有
    權移轉登記均係基於通謀虛偽意思表示而無效，已堪認定。
    從而，原告依民法第87條第1 項、第242 條規定之法律關係
    ，先位聲明請求被告乙○○應將如附表所示不動產於98年11
    月11日經臺北縣新莊地政事務所以買賣為登記原因所為之所
    有權移轉登記予以塗銷，此一部份之請求為有理由，應予准
    許。原告逾此部分之請求，則無理由，應予駁回。又預備合
    併之訴，係以先位聲明有理由，為備位聲明之解除條件。本
    件原告先位聲明之請求已經准許，則其備位聲明之請求，即
    無再予論述之必要，附此敘明。
六、因本案事證已臻明確，兩造其餘主張陳述及所提之證據，經
    本院審酌後，認為均與判決結果無影響，爰不一一論述，附
    此敘明。
七、據上論結，本件原告之訴為一部有理由，一部無理由，依民
    事訴訟法第79條，判決如主文。
中    華    民    國    99    年    8     月    13    日
                  民事第三庭    法  官  邱育佩
以上正本係照原本作成
如對本判決上訴，須於判決送達後20日內向本院提出上訴狀
中    華    民    國    99    年    8     月    13    日
                                書記官  彭麗紅
附表：
┌───────────────────────────────────────────────┐
│土地標示：                                                                                    │
├─┬───────────────────────────┬─┬──────┬─────┬──┤
│編│        土          地          坐          落        │地│面        積│          │    │
│  ├───┬────┬────┬────┬────────┤  ├──────┤ 權利範圍 │備考│
│號│縣  市│鄉鎮市區○   段   ○ ○  段 │  地        號  │目│  平方公尺  │          │    │
├─┼───┼────┼────┼────┼────────┼─┼──────┼─────┼──┤
│１│臺北縣│泰山鄉  ○○○段  │        │   000-0000     │建│  1385.52   │10000分之 │    │
│  │      │        │        │        │                │  │            │   227    │    │
├─┴───┴────┴────┴────┴────────┴─┴──────┴─────┴──┤
│建物標示︰                                                                                    │
├─┬──┬───────┬───────┬──────┬─────────────┬──┬──┤
│編│ 建 │              │              │  建築式樣  │建  物 面  積 （平方公尺）│權利│ 備 │
│  │    │              │              │            │                          │    │    │
│  │    │   建物門牌   │   基地坐落   │  主要建築  ├───────┬─────┤    │    │
│  │    │              │              │  材 料 及  │   總面積     │ 層次面積 │    │    │
│號│ 號 │              │              │  房屋層數  │              │          │範圍│ 考 │
├─┼──┼───────┼───────┼──────┼───────┼─────┼──┼──┤
│１│4629│臺北縣泰山鄉仁│臺北縣泰山鄉同│鋼筋混凝土造│   288.77     │ 147.34   │全部│    │
│  │    │愛路108號     │興段000-0000地│ 015層      │              │          │    │    │
│  │    │              │號            │            │              │          │    │    │
└─┴──┴───────┴───────┴──────┴───────┴─────┴──┴──┘

司法院資訊處製作；財團法人民間司法改革基金會備份。
